---
title: "TD 6 - Exercice 4 - Pannes de voiture"
lang: fr
author: "Théo Leroy"
date: "19 novembre 2024"
format:
  live-html:
    code-background: true
    toc: true
    page-layout: full
webr:
  render-df: gt-interactive
  resources:
    - ./../data/Mental.txt
  packages:
      - dplyr
      - readr
      - ggplot2
      - VGAM
editor: 
  markdown: 
    wrap: 72
---

## Question 1

::: {.panel-tabset group="language"}
### Base R

```{webr}
#| envir: baser
#| autorun: true
data_mental <- read.csv(
  file = 'data/Mental.txt',
  sep = " ",
  header = TRUE,
  colClasses = "character"
)
data_mental
```

### Tidyverse

```{webr}
#| envir: tdv
#| autorun: true
data_mental <- readr::read_delim(
  file = "data/Mental.txt",
  col_types = readr::cols(
    readr::col_factor(),
    readr::col_integer(),
    readr::col_factor()
  ),
  delim = " "
)
data_mental
```
:::

La variable `ses` (statut socio-économique) est qualitative. On peut la
charger comme `factor` ou comme `integer` car cette variable ne comporte
que deux modalités.

À l'inverse, on peut voir la variable `life`comme quantitative. On
suppose que l'accroissement d'une unité de cette variable a du sens et
correspond à une augmentation de la fréquence d'évènements troublants
pour un individu. Considérer la variable `life` comme qualitative ne
serait pas une erreur mais ferait exploser le nombre de regresseurs dans
la modélisation alors qu'il n'y a que 40 observations.


## Question 2

### Lien entre `ses` et `impair`


::: {.panel-tabset group="language"}
#### Base R

```{webr}
#| envir: baser
#| autorun: true
2+2
```

#### Tidyverse

```{webr}
#| envir: tdv
#| autorun: true
ggplot2::ggplot(
  data = data_mental,
  mapping = ggplot2::aes(y = impair, fill = ses, by = impair)
) +
  ggplot2::geom_bar(position = "fill") +
  ggplot2::geom_text(
    mapping = ggplot2::aes(label = after_stat(count)),
    stat = "count",
    position = position_fill(vjust = 0.5)
  ) +
  ggplot2::labs(x = "Proportion", y = "État mental") +
  ggplot2::scale_fill_manual(
    values = c("1"="#F24B4B", "0"="#949FA6"),
    labels = c("1"="Élevé", "0"="Faible"),
    name = "Statut socio-économique"
  ) +
  ggplot2::theme_light() +
  ggplot2::theme(legend.position = "bottom")
```
:::

### Lien entre `life` et `impair`


::: {.panel-tabset group="language"}
#### Base R

```{webr}
#| envir: baser
#| autorun: true
2+2
```

#### Tidyverse

```{webr}
#| envir: tdv
#| autorun: true
ggplot2::ggplot(
  data = data_mental,
  mapping = ggplot2::aes(x = life, y = impair, group = impair)
) +
  ggplot2::geom_boxplot(fill = "#F2F2F2") +
  ggplot2::labs(x = "Score de troubles vécus `life`", y = "État mental") +
  ggplot2::scale_y_discrete(
    labels = c(
      "1"="Sain",
      "2"="Plutôt sain",
      "3"="Plutôt en mauvaise santé",
      "4"="En mauvaise santé"
      )
  ) +
  ggplot2::theme_light() 
```
:::


Ce graphique illustre une relation empirique positive entre les
variables `life` et `impair`. Plus la fréquence et l'intensité des
bouleversements vécus sont importants et plus les personnes sont dans
une situation de mauvaise santé mentale.

## Question 3

La loi décrivant l'état mental d'un individu conditionnellement à son
statut économique (`ses`) et le nombre et l'intensité des
bouleversements qu'il a connu au cours des trois dernières années
(`life`) est une loi de multinomiale.

Le modèle de régression logistique cumulatif avec structure
proportionnelle s'écrit :

$$
\begin{align*}
\texttt{impair}&|(\texttt{ses}=x_\texttt{ses},\texttt{life}=x_\texttt{life}) \sim \mathcal{M}( \\
&n=1, \\
&\mathbb{P}(\texttt{impair}\leq 1|(\texttt{ses}=x_\texttt{ses},\texttt{life}=x_\texttt{life})), \\
&\mathbb{P}(\texttt{impair}\leq 2|(\texttt{ses}=x_\texttt{ses},\texttt{life}=x_\texttt{life}))-\mathbb{P}(\texttt{impair}\leq 1|(\texttt{ses}=x_\texttt{ses},\texttt{life}=x_\texttt{life})), \\
&\mathbb{P}(\texttt{impair}\leq 3|(\texttt{ses}=x_\texttt{ses},\texttt{life}=x_\texttt{life}))-\mathbb{P}(\texttt{impair}\leq 2|(\texttt{ses}=x_\texttt{ses},\texttt{life}=x_\texttt{life})), \\
&1 - \mathbb{P}(\texttt{impair}\leq 3|(\texttt{ses}=x_\texttt{ses},\texttt{life}=x_\texttt{life}))) \\
\end{align*}
$$

avec

$$
\forall\ k \in \{1,2,3\}, \ \textrm{logit}\left(\mathbb{P}(\texttt{impair}\leq k | (\texttt{ses}=x_\texttt{ses},\texttt{life}=x_\texttt{life}))\right) = \beta_0^{(k)}+\beta_1x_{\texttt{ses}}+\beta_2x_\texttt{life}
$$

Il y a 5 paramètres à estimer : $\beta_0^{(1)}$, $\beta_0^{(2)}$,
$\beta_0^{(3)}$, $\beta_1$ et $\beta_2$.

## Question 4 {#question-4}

Nous allons estimer ce modèle, toutefois, les fonctionnalités R de base
ne permettent pas d'estimer ce modèle directement avec une fontion comme
`lm` ou `glm`. Le cours nous invite, par exemple, à utiliser le package
`VGAM` et la fonction `vglm` en son sein.

On charge la librarie.

```{r q3_1_load, output=F}
library(VGAM)
```

On peut alors estimer le modèle. La syntaxe s'apparente à celle de
`glm`. Il faut faire attention comme souvent au paramètre `family` pour
spécifier le type de modèle.

```{r q3_1}
modele_q4 <- vglm(
  formula = impair ~ ses + life,
  family = cumulative(parallel = TRUE),
  data = data_mental
)
summary(modele_q4)
```

On peut lire les valeurs des 5 coefficients attendus dans la colonne
`Estimate` (3 pour les constantes de chaque probabilité cumulée et 2
associées à chaque régresseur).

```{r}
modele_nul_q4 <- vglm(
  formula = impair ~ 1,
  family = cumulative(parallel = TRUE),
  data = data_mental
)
summary(modele_nul_q4)
```

## Question 5

L'odds de l'évènement
$\texttt{impair}\leq k|(\texttt{ses}=x_\texttt{ses},\texttt{life}=x_\texttt{life})$
est :

$$
\begin{align*}
\texttt{odds}_k(\textbf{x}) &= \frac{\mathbb{P}(\texttt{impair}\leq k|(\texttt{ses}=x_\texttt{ses},\texttt{life}=x_\texttt{life}))}{1-\mathbb{P}(\texttt{impair}\leq k|(\texttt{ses}=x_\texttt{ses},\texttt{life}=x_\texttt{life}))} \\
&=\exp\left(\textrm{logit}\left(\mathbb{P}(\texttt{impair}\leq k | (\texttt{ses}=x_\texttt{ses},\texttt{life}=x_\texttt{life}))\right)\right) \\
&= \exp\left(\beta_0^{(k)}+\beta_1x_{\texttt{ses}=1}+\beta_2x_\texttt{life} \right)
\end{align*}
$$

Ainsi pour un individu avec des caractéristiques
$\textbf{x}=(\texttt{ses}=1, \texttt{life}=x_{\texttt{life}})$ et un
autre individu avec les caractéristiques
$\textbf{x}'=(\texttt{ses}=0, \texttt{life}=x_{\texttt{life}})$, on a :

$$\texttt{OR}(\textbf{x},\textbf{x}') = \frac{\texttt{odds}_k(\textbf{x})}{\texttt{odds}_k(\textbf{x}')}=\frac{\exp(\beta_0^{(k)}+\beta_1+\beta_2x_\texttt{life})}{\exp(\beta_0^{(k)}+\beta_2x_\texttt{life})}=\exp(\beta_1)$$

Ainsi un estimateur de $\texttt{OR}(\textbf{x},\textbf{x}')$ est
$\exp\left(\hat{\beta}_1\right)$

```{r q4}
exp(modele_q4@coefficients[4])
```

::: {.callout-note appearance="simple"}
## Remarque

Les objets retournés par la méthode `vglm` sont de type S4 contrairement
à ceux retournés par `glm` (qui sont de type S3). Pour accéder au
attributs, on utilise le symbole `@` au lieu de `$`.
:::

Cette quantité permet d'évaluer l'évolution de la côte sur la santé
mentale lorsqu'une personne a un statut socio-économique par rapport a
quelqu'un qui a un statut économique faible toutes choses égales par
ailleurs.

On peut dire : **"Toutes choses égales par ailleurs, lorsqu'un indivdu
passe d'un statut socio-économique faible à élevé, l'odds d'avoir au
plus un certain niveau de dégénérescence mentale est multiplié par 3"**.
Les individus avec un statut économique plus élevés ont donc toutes
choses égales par ailleurs une meilleur santé mentale.

::: callout-warning
**Il faut faire attention à ne pas interpréter à tort cette évolution
sur l'odds (en français cote) comme une évolution sur le risque (c'est à
dire sur la probabilité de l'évènement qui nous intéresse)**. Ici, il
s'agirait de la probabilité d'avoir au plus un certain niveau de
dégénérescence mentale :
$P(\texttt{impair}\leq k|\textbf{X}=\textbf{x})$.

On ne peut donc pas dire : ~~"Toutes choses égales par ailleurs,
lorsqu'un indivdu passe d'un statut socio-économique faible à élevé, la
probabilité d'avoir au plus un certain niveau de dégénérescence mentale
est multipliée par 3"~~

La probabilité et la cote sont deux quantités différentes. La première
est bornée entre 0 et 1 contrairement à la seconde qui n'a pas de
maximum. On peut le voir visuellement avec cette relation liant les deux
sur le graphique ci-dessous qui se différencie de la première
bissectrice du plan.

```{r plot_rr_or}
library(ggplot2)

proba <- seq(from=0,to=0.9,by=0.05)
cote <- proba/(1-proba)
ggplot(
  aes(x=x,y=y),
  data=data.frame(
    x=proba,
    y=cote
  )
) +
  geom_line(color="red") +
  geom_line(aes(x=x,y=y),data=data.frame(x=proba,y=proba), color="black",) +
  labs(
    title = "Lien (en rouge) entre odds et probabilité d'un évènement",
    x = "Probabilité d'un évènement",
    y = "Côte/Odds d'un évènement"
  ) + theme_minimal()

```

Cependant, on peut remarquer sur ce graphique qu'on peut faire cette
approximation pour des faibles probabilités (par exemple pour des
probabilités inférieures à 10 %) ou plus formellement avec un
développement limité à l'ordre 1.

$$
\frac{p}{1-p} \underset{p \to 0}{=} p + o(p)
$$ Dans cet exercice avec ce modèle cumulatif, l'emploi de cette
approximation n'est pas acceptable car les évènements d'avoir au plus un
certain niveau de dégénérescence mentale ne sont pas rares.

```{r plot_proba_cum}
library(tidyr)

x_life <- seq(from=0,to=9,by=0.25)
x_ses = "0"
logit_proba_predites_cumulees <-  predict(
  object = modele_q4,
  newdata = data.frame(ses=x_ses,life=x_life),
  type = "link"
)
proba_predites_cumulees <- as.data.frame(apply(
  X=logit_proba_predites_cumulees,
  MARGIN=2,
  FUN=function(x){exp(x)/(1+exp(x))}
))
colnames(proba_predites_cumulees) <- c("P[impair <= 1]","P[impair <= 2]", "P[impair <= 3]")
proba_predites_cumulees$life <- x_life

proba_predites_cumulees_long <-  proba_predites_cumulees%>% gather(key="type_proba", value="valeur_proba",-life)

ggplot(
  aes(x=life,y=valeur_proba, color=type_proba),
  data=proba_predites_cumulees_long
) + geom_line() +
  labs(
    title = "Probabilités cumulées prédites par le modèle selon la variable life (ses=0)",
    x = "life",
    y = "Probabilité", 
    colour = "Type de probabilité"
  ) + theme_minimal()
```
:::

## Question 6

L'intervalle de confiance asymptotique au niveau de confiance
$1 − \alpha$ pour $\hat{\beta_1}$ est donnée par :
$$\left[\hat{\beta}_1 - q_{1-\alpha/2}^{\mathcal{N}(0,1)}\hat{\sigma}_1 \ ; \ \hat{\beta}_1 + q_{1-\alpha/2}^{\mathcal{N}(0,1)}\hat{\sigma}_1 \right]$$

```{r, output= FALSE}
alpha <- 0.05
beta_mle_1 <- modele_q4@coefficients[4]
sigma_est_1 <- sqrt(vcov(modele_q4)[4,4])
quantile_alpha <- qnorm(mean = 0, sd = 1, p = 1-alpha/2) 

paste0(
  "[",
  beta_mle_1-quantile_alpha*sigma_est_1,
  " ; ",
  beta_mle_1+quantile_alpha*sigma_est_1,
  "]"
)
```

```{r, echo= FALSE, results='asis'}
cat(
  paste0(
  "$$[",
  beta_mle_1-quantile_alpha*sigma_est_1,
  " \ ; \ ",
  beta_mle_1+quantile_alpha*sigma_est_1,
  "]$$"
)
)
```

On pouvait aussi utiliser la fonction `confint`.

```{r}
confint(modele_q4)
```

## Question 7

Par monotonie de la fonction $\exp$, on peut construire un intervalle de
confiance en passant à l'exponentielle dans les bornes de l'IC
précédent.

```{r}
exp(confint(modele_q4)["ses1",])
```

## Question 8

D'après la sortie obtenue à la [question 4](#question-4) et les p-valeur
des tests de Wald, le coefficient $\beta_1$ est non significatif au
seuil d'erreur 5 % mais il est significatif au seuil 10 %.

## Question 9 {#question-9}

On peut ajouter un terme d'interaction entre deux variables avec
l'opérateur `:` afin d'évaluer si l'effet du nombre et de l'intensité
des bouleversements connus est le même sur la santé mentale quel que
soit le niveau socio-économique.

Ce nouveau modèle de régression cumulatif proportionnel avec terme
d'interaction s'écrit :

$$
\begin{align*}
\texttt{impair}&|(\texttt{ses}=x_\texttt{ses},\texttt{life}=x_\texttt{life}) \sim \mathcal{M}( \\
&n=1, \\
&\mathbb{P}(\texttt{impair}\leq 1|(\texttt{ses}=x_\texttt{ses},\texttt{life}=x_\texttt{life})), \\
&\mathbb{P}(\texttt{impair}\leq 2|(\texttt{ses}=x_\texttt{ses},\texttt{life}=x_\texttt{life}))-\mathbb{P}(\texttt{impair}\leq 1|(\texttt{ses}=x_\texttt{ses},\texttt{life}=x_\texttt{life})), \\
&\mathbb{P}(\texttt{impair}\leq 3|(\texttt{ses}=x_\texttt{ses},\texttt{life}=x_\texttt{life}))-\mathbb{P}(\texttt{impair}\leq 2|(\texttt{ses}=x_\texttt{ses},\texttt{life}=x_\texttt{life})), \\
&1 - \mathbb{P}(\texttt{impair}\leq 3|(\texttt{ses}=x_\texttt{ses},\texttt{life}=x_\texttt{life}))) \\
\end{align*}
$$

avec pour tout $k \in \{1,2,3\}$

$$
 \textrm{logit}\left(\mathbb{P}(\texttt{impair}\leq k | (\texttt{ses}=x_\texttt{ses},\texttt{life}=x_\texttt{life}))\right) = \alpha_0^{(k)}+\alpha_1x_{\texttt{ses}}+\alpha_2x_\texttt{life}+\alpha_3x_{\texttt{ses}=1}x_\texttt{life}
$$

Il y a 6 paramètres à estimer : $\alpha_0^{(1)}$, $\alpha_0^{(2)}$,
$\alpha_0^{(3)}$, $\alpha_1$ et $\alpha_2$, $\alpha_3$.

```{r}
modele_q9 <- vglm(
  formula = impair ~ ses + life + ses:life,
  family = cumulative(parallel = TRUE),
  data = data_mental
)
summary(modele_q9)
```

Pour évaluer la pertinence de ce terme d'intéraction, on peut réaliser
un test du rapport de vraisemblance entre ces deux modèles emboités.

L'hypothèse nulle $H_0$ est $\beta_3=0$

Sous $H_0$, la statistique de test du rapport de vraisemblance :
$$ -2 \ln\left(\frac{L_n^{(\textrm{modele contraint})}}{L_n^{(\textrm{modele non contraint})}}\right) \sim \chi^2(\underbrace{\textrm{nb de coefficients contraints}}_{1})$$

avec :

-   $L_n^{(\textrm{modele contraint})}$ : la vraisemblance du modèle
    contraint par l'hypothèse nulle (il s'agit du modèle estimé à la
    [question 4](#question-4))
-   $L_n^{(\textrm{modele non contraint})}$ : la vraisemblance du modèle
    non contraint ou il faut estimer le coefficient d'intéraction
    $\beta_3$, celui qu'on vient d'estimer dans cette question.

```{r q9test}
2*(logLik(modele_q9)-logLik(modele_q4))
qchisq(0.95,1)
```

Le quantile 0.95 d'une $\chi^2$ à 1 degrés de liberté est supérieur à la
statistique de test. On ne rejette pas l'hypothèse nulle pour un risque
de première espèce $\alpha=0.05$.

Ainsi, le modèle avec le terme d'intéraction n'est pas significativement
meilleur au seuil d'erreur asymptotique de 5 %.

## Question 10

Le modèle de régression logistique cumulatif sans structure
proportionnelle et sans terme d'intéraction s'écrit :

$$
\begin{align*}
\texttt{impair}&|(\texttt{ses}=x_\texttt{ses},\texttt{life}=x_\texttt{life}) \sim \mathcal{M}( \\
&n=1, \\
&\mathbb{P}(\texttt{impair}\leq 1|(\texttt{ses}=x_\texttt{ses},\texttt{life}=x_\texttt{life})), \\
&\mathbb{P}(\texttt{impair}\leq 2|(\texttt{ses}=x_\texttt{ses},\texttt{life}=x_\texttt{life}))-\mathbb{P}(\texttt{impair}\leq 1|(\texttt{ses}=x_\texttt{ses},\texttt{life}=x_\texttt{life})), \\
&\mathbb{P}(\texttt{impair}\leq 3|(\texttt{ses}=x_\texttt{ses},\texttt{life}=x_\texttt{life}))-\mathbb{P}(\texttt{impair}\leq 2|(\texttt{ses}=x_\texttt{ses},\texttt{life}=x_\texttt{life})), \\
&1 - \mathbb{P}(\texttt{impair}\leq 3|(\texttt{ses}=x_\texttt{ses},\texttt{life}=x_\texttt{life}))) \\
\end{align*}
$$

avec pour tout $k \in \{1,2,3\}$

$$
 \textrm{logit}\left(\mathbb{P}(\texttt{impair}\leq k | (\texttt{ses}=x_\texttt{ses},\texttt{life}=x_\texttt{life}))\right) = \gamma_0^{(k)}+\gamma_1^{(k)}x_{\texttt{ses}}+\gamma_2^{(k)}x_\texttt{life}
$$

Il y a 9 paramètres à estimer : $\gamma_0^{(1)}$, $\gamma_0^{(2)}$,
$\gamma_0^{(3)}$, $\gamma_1^{(1)}$, $\gamma_1^{(2)}$, $\gamma_1^{(3)}$,
$\gamma_2^{(1)}$, $\gamma_2^{(2)}$ et $\gamma_2^{(3)}$.

```{r q10}
modele_q10 <- vglm(
  formula = impair~ses+life,
  family = cumulative(parallel = F),
  data=data_mental
)
summary(modele_q10)
```

À l'image de la [question 9](#question-9), on peut faire un test du
rapport de vraisemblance entre ces deux modèles emboités.

L'hypothèse nulle est
$H_0: \gamma_1^{(1)}=\gamma_1^{(2)}=\gamma_1^{(3)}$ et
$\gamma_2^{(1)}=\gamma_2^{(2)}=\gamma_2^{(3)}$.

La statistique de test est donnée par :

```{r}
2*(logLik(modele_q10)-logLik(modele_q4))
```

Quatre coefficients sont contraints dans le modèle avec structure
proportionnelle.

```{r q10test}
qchisq(0.95,4)
```

On ne rejette pas $H_0$ car la statistique de test est inférieure au
quantile $q_{0.95}^{\chi^2(4)}$.

Ainsi, le modèle avec la structure non proportionnelle n'est pas
significativement meilleur.